臺灣臺北地方法院民事判決
110年度重訴字第960號
原      告  吳裕昌  
訴訟代理人  葉光洲律師
            曹孟哲律師
被      告  樂寶企業股份有限公司


法定代理人  廖年盛律師
上列當事人間債務人異議之訴等事件，本院於民國111年5月11日
言詞辯論終結，判決如下：
    主  文
原告之訴駁回。
訴訟費用由原告負擔。
    事實及理由
壹、程序方面
　　原告前以被告公司業已解散，且現無人可執行清算事務，聲
    請為被告公司選派清算人，民國109年3月31日經本院109年
    度司字第3號裁定選派廖年盛律師為被告公司之清算人乙節
    ，有上開裁定1份在卷可考（見本院卷第77-79頁），是本件
    被告公司之法定代理人即為廖年盛律師，合先敘明。
貳、實體方面
一、原告主張：
　㈠原告前與被告公司成立本院102年度重訴字第261號和解筆錄
    （下稱系爭執行名義），即原告願給付被告公司新臺幣（下
    同）673萬1650元，及自100年4月18日起至清償日止，按年
    息2％計算之利息（被告公司前開本金、利息債權下稱系爭債
    權）。被告公司嗣持系爭執行名義聲請對原告強制執行，經
    本院以110年度司執字第110195號事件、臺灣新北地院110年
    度司執助字第7085號事件（下合稱系爭執行事件、系爭執行
    程序）受理。
　㈡惟被告公司之清算人廖年盛律師於被告公司109年12月31日股
    東會（下稱系爭股東會）承諾不再追討對原告之系爭債權，
    已屬債務之免除，被告公司之系爭債權業已消滅。
　㈢退步言之，縱認被告公司未為上開債務之免除，原告亦對被
    告公司有下列4筆債權得以行使抵銷：
　⒈依本院99年度重訴字第198號民事判決（下稱198號前案判決
    ）肯認原告對被告公司有1310萬8793元之賸餘財產分派請求
    權。
　⒉依臺灣高等法院100年度重上字第182號民事判決（下稱182號
    前案判決）肯認原告對被告公司有673萬1650元之賸餘財產
    分派請求權。
　⒊本院110年度訴字第352號民事判決（下稱352號前案判決）肯
    認原告為被告公司212股之所有權人，故依198號前案判決原
    告可依賸餘財產分派請求權再請求被告公司分配229萬8647
    元。
　⒋352號前案判決肯認原告為被告公司212股之所有權人，故依1
    82號前案判決原告可依賸餘財產分派請求權再請求被告公司
    分配118萬405元。
　㈣因被告公司對原告之系爭債權有上列消滅事由，爰依強制執
    行法第14條第1項提起本件訴訟等語，並聲明：系爭執行程
    序應予撤銷。確認被告公司對原告依系爭執行名義所載系爭
    債權均不存在。
二、被告公司則以：
　㈠被告公司之清算人廖年盛律師未於系爭股東會承諾不追討對
    原告之系爭債權或免除債務，此觀會議紀錄無任何關於系爭
    債權之記載即明，且經原告聲請之證人即系爭股東會之出席
    股東盧惠瑛、利金龍到庭證述明確。
　㈡被告公司固曾有在系爭股東會以假決議方式通過賸餘財產分
    派，但被告公司之清算人廖年盛律師當時漏未察及被告公司
    對原告尚有系爭債權存在，而收取系爭債權係清算人之職務
    ，在清算人尚未將此項職務執行完畢以前，清算並未完結。
　㈢198號前案判決並未肯認原告對被告公司有1310萬8793元之賸
    餘財產分派請求權。再者，182號前案判決並未肯認原告對
    被告公司有673萬1650元之賸餘財產分派請求權，而係認定
    若訴外人陳鈴喜、陳張富美、游舒惠侵吞花用被告公司所有
    土地之出售款，實際受侵害者是被告公司，原告基於股東身
    分請求就該款項按股東持股比例為分配，尚有不合，原告上
    訴到最高法院亦遭駁回。而縱陳鈴喜、陳張富美共同侵占被
    告公司款項確遭刑事判決判刑，被告公司得向陳鈴喜、陳張
    富美求償，然侵占行為時點係在90年12月間，廖年盛律師於
    109年4月經選派為被告公司清算人時，業已罹於請求權時效
    。此外，被告公司已對352號前案判決提起上訴，現在臺灣
    高等法院審理中，況原告並未說明基於198號前案判決、182
    號前案判決及352號前案判決可再請求分配金額229萬8647元
    、118萬405元之計算依據究竟為何等語，資為抗辯，並聲明
    ：原告之訴駁回。
三、經查，被告公司聲請對原告強制執行，經本院以系爭執行事
    件受理，系爭執行程序尚未終結等節，為被告公司所不爭執
    （見本院卷第101頁），應堪信為真實。
四、原告另主張有免除債務及抵銷債務之消滅事由存在，故系爭
    執行程序應予撤銷，被告之系爭債權應不存在等節，為被告
    公司所否認，並以前詞置辯。是本院應審酌厥為：㈠原告主
    張之免除債務消滅事由是否有理由？㈡原告主張之抵銷消滅
    事由是否有理由？金額為若干？茲分述如下：
　㈠原告主張之免除債務消滅事由無理由：
　⒈按清算人之職務如左：一、了結現務。二、收取債權、清償
    債務。三、分派盈餘或虧損。四、分派賸餘財產，公司法第
    84條第1項定有明文。依公司法第334條規定，公司法第84條
    第1項規定於股份有限公司之清算準用之。是廖年盛律師身
    為被告公司之清算人，其法定職務即：一、了結現務。二、
    收取債權、清償債務。三、分派盈餘或虧損。四、分派賸餘
    財產，並不包括「免除債務」，姑不論廖年盛律師在系爭股
    東會有無免除原告之債務之事實（事證層面詳下⒉論述），
    廖年盛律師身為被告公司之清算人，其法定職務實未包括免
    除債務，應先敘明。
　⒉就廖年盛律師是否在系爭股東會承諾不再追討系爭債權，或
    免除原告債務乙節，參諸如附件所示之系爭股東會之會議紀
    錄（見本院卷第67-69頁），足見系爭股東會自始均未討論
    或決議是否不追討被告公司對原告之系爭債權或免除原告對
    被告公司之債務。又系爭股東會僅3名股東參與，即原告、
    證人盧惠瑛、利金龍等3人，原告為證明關於免除債務之事
    實主張為真，聲請證人盧惠瑛、利金龍到庭作證，證人盧惠
    瑛於本院審理中證稱：我有參與系爭股東會，系爭股東會主
    要就是被通知被告公司要做清算，看每個股東可以分回多少
    錢，內容不太記得，看完系爭股東會會議紀錄，我還是不太
    記得會議經過，也無法確認會議經過是否如會議紀錄所示，
    我不知道廖年盛律師有沒有在系爭股東會承諾任何事項，我
    沒有印象、也不記得原告所說廖年盛律師有在系爭股東會承
    諾不再追償系爭債權、也不知道系爭股東會有無提到原告依
    系爭執行名義願給付被告公司673萬元的事情等語（見本院
    卷第334-337頁）；證人利金龍於本院審理中證稱：我應該
    有參與系爭股東會，但我忘記了，也忘記內容了，我已經70
    幾歲了，我不知道廖年盛律師有無在系爭股東會對任何人承
    諾任何事項，也不知道原告所稱廖年盛律師在系爭股東會承
    諾不再追償系爭債權事情，我一點印象都沒有等語（見本院
    卷第338-340頁），是證人盧惠瑛、利金龍之證述亦無法佐
    證原告主張之事實為真。
　⒊準此，原告主張廖年盛律師在系爭股東會承諾不再追討對於
    原告之系爭債權，屬債務之免除，被告公司之系爭債權業已
    消滅云云，惟清算人之法定職務不包括債務免除，原告所舉
    證據及卷內事證亦無法證明有債務免除情事，原告上開主張
    ，已屬無據。
　㈡原告主張之抵銷債務消滅事由無理由：
　　茲就原告主張之4筆抵銷債權分述如下：
　⒈1310萬8793元：
　①原告雖主張198號前案判決肯認原告對被告公司有1310萬8793
    元之賸餘財產分派請求權云云。然參之198前案判決之判決
    理由（見本院卷第39-45頁），乃認定原告為被告公司之股
    東，股數1224股，因原告未能證明被告公司之債務業已清償
    完畢，原告對被告公司之賸餘財產分派請求權尚未發生，原
    告主張賸餘財產分派請求權受侵害，或請求分配賸餘財產，
    均屬無據（見判決理由貳、五），是198號前案判決並無原
    告所稱認定原告對被告公司有1310萬8793元之賸餘財產分派
    請求權，原告之主張已屬無據。
　②況進一步細繹198前案判決理由，依原告在該案之事實主張，
    原告請求1310萬8793元之計算依據乃：被告公司於98年4月2
    8日將其所有坐落於新北市○○區○○段000地號之土地及其上同
    段13、14建號建物（以下合稱三峽房地），以總價4986萬70
    00元賣予訴外人黃秋金，並於同日收受第一期款1500萬元。
    嗣被告公司於98年4月30日決議解散進行清算後，又在98年6
    月23日、6月24日分別收取尾款共計2728萬6430元，扣除代
    墊稅款後，實收尾款為2668萬6430元，以上合計被告公司因
    出賣三峽房地，應已獲4228萬6430元之總收入。依原告持股
    31％之比例換算，原告應可分得其中1310萬8793元，因遭陳
    鈴喜、陳雯貞、美洲有限公司等清算人侵吞入己。縱認無侵
    權行為，被告公司亦應依原告持股比例分派賸餘財產，因此
    先位依公司法第23條第2項、民法第184條、第185條、第28
    條請求陳鈴喜、陳雯貞、美洲有限公司、被告公司連帶賠償
    1310萬8793元及自98年11月12日起至清償日止，按年息5％計
    算之利息，備位依公司法第90條第1項、第330條請求被告公
    司給付1310萬元8793元及自98年11月12日起至清償日止，按
    年息5％計算之利息。然陳鈴喜、陳雯貞、美洲有限公司苟有
    於擔任被告公司清算人時侵吞三峽房地之買賣價金，係屬被
    告公司在清算程序中應收取之債權之問題，參之系爭股東會
    會議紀錄（即附件之「五、討論事項㈠」），系爭股東會業
    已討論、決議此項議題，原告親自參與系爭股東會，竟復於
    本件訴訟主張得依持股比例分派三峽房地之價金，顯屬無據
    。
　③原告雖又主張198號前案判決僅係認定被告公司尚未清算完結
    ，故暫時不得請求賸餘財產分派，然被告公司業已清算完成
    ，故已取得1310萬8793元之賸餘財產分派請求權云云。查依
    如附件所示之系爭股東會會議紀錄，系爭股東會會議紀錄廖
    年盛律師在系爭股東會依序進行所謂收取債權（即附件之「
    五、討論事項㈠」）、清償債務（即附件之「三、報告事項
    」）、分派賸餘財產（即附件之「五、討論事項㈡」）。然
    系爭股東會時，被告公司尚對原告有系爭債權，且原告之債
    務未經免除，業經本院認定如前，在被告公司收取對原告之
    債權前，實尚不得進行分派賸餘財產，且被告公司解散後之
    清算程序亦不得謂完結。此部分被告公司已抗辯：此乃因系
    爭股東會當時廖年盛律師漏未察及被告公司對原告尚有系爭
    債權存在等語，考諸系爭執行名義成立時，被告公司之法定
    代理人即清算人乃訴外人陳怡勝律師，非廖年盛律師，廖年
    盛律師於109年3月31日受任清算人時，非當然知悉104年3月
    5日成立之系爭執行名義之存在；廖年盛律師身為清算人，
    法定職務不包括免除債務；系爭股東會紀錄並未提及系爭債
    權之存在；系爭債權金額本金高達673萬1650元，對被告公
    司之賸餘財產數額影響甚鉅，若廖年盛律師知悉系爭債權之
    存在，殊無不將之列入系爭股東會討論事項之理等情，堪信
    被告公司前開漏未察及系爭債權之抗辯，應屬可採。依此，
    被告公司因至少尚有系爭債權尚未向原告收取完畢，原告對
    被告公司之賸餘財產分派請求權尚未發生，原告不得逕為訴
    求法院分派被告公司賸餘財產，原告執198號前案判決請求
    分派賸餘財產1310萬8793元云云，應屬無據。
　⒉673萬1650元：
　①原告雖主張182號前案判決肯認原告對被告公司有673萬1650
    元之賸餘財產分派請求權云云。然參之182號前案判決之判
    決理由（見本院卷第59-65頁），乃認定「原告逕依民法第1
    84條第1項、第185條規定，請求法人組織之樂寶公司負連帶
    侵權行為賠償，容有未合」（見判決理由五、㈠、⒋）；「本
    件樂寶公司之系爭土地處分所得之系爭款，果如被上訴人（
    即本件原告，下同）所言，為上訴人私自朋花而侵害其股東
    權，應係樂寶公司自有積極財產減損，公司股東權益非無影
    響，惟樂寶公司本身受害何以對自家股東負賠償責任，揆諸
    上開最高法院要旨，被上訴人此部分所指，洵屬無據。」（
    見判決理由五、㈠、⒌）；「本件樂寶公司尚在清算中，清算
    人應先了結現務、收取債權、清償債務、彌補虧損後，如有
    盈餘或賸餘財產，始得請求分派。被上訴人在公司未清算完
    結前，即就系爭土地處分價金，依公司法第23條第2項主張
    ，按其股東持股比例請求分配系爭款，於法不合，自難准許
    。」（見判決理由五、㈠、⒍）；「樂寶公司清算中，應了結
    現務及清償債務後，如有賸餘財產，始得依法定程序分配予
    股東，業如前述，被上訴人以股東身分自居，基於股東權而
    請求系爭款之分配，未考量公司之相關現務、債權債務等清
    算，僅就公司名下土地處分所得為分配請求，要非有據。」
    （見判決理由五、㈡、⒈），182號前案判決並無原告所稱認
    定原告對被告公司有673萬1650元之賸餘財產分派請求權，
    原告之主張已屬無據。
　②況進一步細繹182前案判決理由，依原告在該案之事實主張，
    原告請求673萬1650元之計算依據乃：陳鈴喜前以被告公司
    代表人身份，委託游舒惠出席土地價購事宜，於91年7月8日
    將被告公司所有位於新北市○○區○○○段○○○○○段000000000000
    地號土地（下稱中和土地），以2171萬5000元出賣予訴外人
    新北市中和區公所（下稱中和區公所），並於91年7月24日
    完成系爭土地所有權移轉登記，然陳鈴喜、陳張富美、游舒
    惠均已坦承中和土地買賣價款之一半即1085萬7500元係匯入
    被告公司帳戶後由陳鈴喜、陳張富美提領花用，其餘1085萬
    7500元則由游舒惠取走，原告依持股比例本得分得673萬165
    0元。陳鈴喜、陳張富美、游舒惠上揭所為明顯共同侵害原
    告得依法分配被告公司資產、盈餘之權利，因此依民法第18
    4條第1項前段、第185條第1項、公司法第23條第2項規定請
    求陳鈴喜、陳張富美、游舒惠及被告公司連帶賠償673萬165
    0元，及自99年1月21日起至清償日止，按年息5％計算之利息
    。佐以臺灣高等法院101年度上訴字第810號刑事判決（見本
    院卷第123-139頁），係認定陳鈴喜、陳張富美因於90年12
    月21日侵占被告公司中和土地買賣價金1085萬7500元，共同
    犯業務侵占罪，各處有期徒刑1年10月、有期徒刑7月確定；
    游舒惠之業務侵占罪嫌則經判決無罪確定。然按因侵權行為
    所生之損害賠償請求權，自請求權人知有損害及賠償義務人
    時起，2年間不行使而消滅，自有侵權行為時起，逾10年者
    亦同，民法第197條第1項定有明文。依上開刑事判決，陳鈴
    喜、陳張富美侵占被告公司之中和土地買賣價金行為時點係
    在90年12月21日，而廖年盛律師係於109年3月31日經本院裁
    定選派為被告公司之清算人，已如前述，廖年盛律師縱於經
    選派為被告公司清算人之時，向陳鈴喜、陳張富美依侵權行
    為法律關係求償，亦已罹於侵權行為損害賠償請求權之最長
    請求權時效，是被告抗辯因此廖年盛律師未向陳鈴喜、陳張
    富美求償等語，應屬可採。
　③原告雖又主張182號前案判決僅係認定被告公司尚未清算完結
    ，故暫時不得請求賸餘財產分派，然被告公司業已清算完成
    ，故已取得673萬1650元之賸餘財產分派請求權云云。此部
    分因被告公司因尚有系爭債權尚未向原告收取完畢，原告對
    被告公司之賸餘財產分派請求權尚未發生，理由已如前述（
    見上開㈡、⒈、③），故原告此部分主張，亦屬無據。
　⒊229萬8647元：
　　原告雖主張352號前案判決肯定原告尚另為被告公司212股之
    所有權人，本於198號前案判決，可再請求分派229萬8647元
    之賸餘財產云云。參之352號前案判決主文（見本院卷第141
    -143頁），固判命被告公司應將股東名簿上所載楊大鵬持有
    股數212股變更登記為原告，然198號前案判決，並無原告所
    稱認定原告對被告公司有1310萬8793元之賸餘財產分派請求
    權，已如前述，自無本於198號前案判決再請求分派229萬86
    47元之賸餘財產可言，原告之主張，顯屬無據。
　⒋118萬405元：　
　　原告雖主張352號前案判決肯定原告尚另為被告公司212股之
    所有權人，本於182號前案判決，可再請求分派118萬405元
    之賸餘財產云云。352號前案判決主文固判命被告公司應將
    股東名簿上所載楊大鵬持有股數212股變更登記為原告，然1
    82號前案判決，並無原告所稱認定原告對被告公司有673萬1
    650元之賸餘財產分派請求權，已如前述，自無本於182號前
    案判決再請求分派118萬405元之賸餘財產可言，原告之主張
    ，顯屬無據。
五、綜上所述，原告主張之免除債務消滅事由及抵銷債務消滅事
    由，均屬無據，系爭執行程序自無撤銷事由存在。從而，原
    告依強制執行法第14條第1項規定請求：系爭執行程序應予
    撤銷。確認被告公司對原告依系爭執行名義所載系爭債權均
    不存在，為無理由，應予駁回。
六、本件事證已臻明確，兩造其餘攻擊防禦方法及證據，核與判
    決之結果不生影響，爰不一一論列，併此敘明。
七、訴訟費用負擔之依據：民事訴訟法第78條。
中　　華　　民　　國　　111 　年　　6 　　月　　10　　日
                  民事第二庭    法　官　李子寧
以上正本係照原本作成。
如對本判決上訴，須於判決送達後20日內向本院提出上訴狀。如
委任律師提起上訴者，應一併繳納上訴審裁判費。　　　　　　
中　　華　　民　　國　　111 　年　　6 　　月　　10　　日
　　　　　　　　　              書記官  黃幸雪
附件：
樂寶企業股份有限公司股東臨時會會議紀錄 時間：中華民國109年12月31日下午2時 地點：台北市○○區○○○路0段00000號4樓 主席：清算人廖年盛律師  出席人員：吳裕昌、利金龍、盧惠瑛（如簽到名冊）  主席宣布本公司股份總數為3900股，今日出席股東代表之股數為1568股，不足半數，但已達1/3以上，得依公司法第175條第1項規定開會，經出席股東表決權過半數之同意作成假決議，然後將假決議通知各股東，於一個月内再行召開股東會決議之。 二、主席致詞（略） 三、報告事項： 本人經台灣台北地方法院109年度司字第3號，於109年3月31日裁定選派為公司之清算人，本人接任後，公司的財產只剩新北地方法院98年存字第2145號提存款新台幣（下同）465萬元及99年度存字第1048號提存款465萬元，但該兩筆提存款之受擔保利益人均是吳裕昌，需經吳裕昌同意始能取回，且公司又因欠稅未繳，致上開98年存字第2145號提存款被行政執行署台北分署查封在案。本人為順利完成清算，就取回提存款及欠稅事宜，與吳裕昌協商，但因前任清算人於99年7月1日第一次清算分配時，未將原應分配給吳裕昌的471萬元付給吳裕昌，吳裕昌要求公司須將471萬元及按法定延遲利息5％計算之利息，先分配給他，他始同意代墊欠稅款解封，及讓公司領回上開2件提存款，經本人與吳裕昌多次協商後，吳裕昌同意將利息降為以年息2％計算，10年的利息共為94萬元，並先代墊繳納截至109年10月20日之公司欠稅款97萬0,109元，讓台北分署撤封，及同意公司領回上開2件提存款，公司則將其中99年度存字1048號提存款之返還請求權讓與吳裕昌，先抵付應付給吳裕昌的565萬元，如有不足，公司於領回98年存字第2145號提存款後再補給吳裕昌同時償還其代墊之欠稅款970,109元，於109年11月9日在法院成立和解。嗣吳裕昌於109年11月30日領取99年度存字第1048號提存款含利息共4,702,624元，本人於109年12月11日領回98年存字第2145號存款含利息共4,707,268元，再於109年12月14日將吳裕昌所領之款項抵付565萬元後不足之947,376元及其代墊之欠稅款970,109元，合計1,917,485元，匯款給吳裕昌，故目前公司尚得分配之剩餘財產僅為2,789,783元。另本人於法院選派為清算人前，有陳報清算人酬勞為10萬元。各位股東有何意見。 均答無意見。 四、承認事項： ㈠本人經法院選派擔任本公司清算人時，公司之財產及負債（如附件一），清算期内之收支表（如附件二）、損益表（如附件三）因公司已無監察人，故無法送監察人審查，請承認。 決議：無異議通過承認。 五、討論事項： ㈠是否以訴訟追討陳鈴喜、陳雯貞、蔡式輝侵占公司之款項？請決議。 主席說明：本公司前出售三峽土地給黃秋金，黃秋金所支付票期99年61月23日及99年6月24日，面額各為7,419,430元及19,867,00元之支票兩張，合計27,286,430元，由陳鈴喜、陳雯貞、蔡式輝共同提領後，流向不明，有侵占之嫌，依法可向渠等追討返還，但若要以訴訟追討，勢必要保留一些剩餘財產作為支付裁判費、律師費之用，且日後若訴訟赢了，渠等3人也不一定有財產可供執行，則所支付的裁判費、律師費即屬浪費，有鑒於此，本席提議陳鈴喜、陳雯貞應返還公司的款項，先從此次渠2人得分配之款項，全部予以扣還，並分配給其他股東，不足扣還的部分，不對陳鈴喜、陳雯貞、蔡式輝提起訴訟追討返還，以順利完成清算，請各位股東表示意見。 決議：照清算人提議，無異議通過。 ㈡分配公司剩餘財產事宜，請決議。 主席說明：承上決議，陳鈴喜、陳雯貞等2人得受分配之款項改分配給其他股東，則全部股數3900股減去陳鈴喜、陳雯貞的合計股數1590股後，餘2310股，依此作為分母，計算其他股東所持股數之分配比例（小數點第4位四捨五入），分別為陳淑慧（530股)22.9％、吳裕昌（1224股）53％、楊大鵬（212股）9.2％、利金龍（238股）10.3％、盧惠瑛（106股)4.6％。依前述報告事項目前公司得分配之剩餘財產為2,789,783元，於扣除清算人報酬10萬元後之餘額2,689,783元，按上述分配比例計算（小數點四捨五入)分配金額，分別為陳淑慧615,960元、吳裕昌1,425,585元、楊大鵬247,460元、利金龍277,048元、盧惠瑛123,730元，請決議。 決議：無異議通過。 六、臨時動議： 吳裕昌提：楊大鵬的股份已屬本人所有，已向法院提起確認訴訟，請清算人在訴訟確定前，暫勿將楊大鵬分配款發放給楊大鵬或提存。 決議：無異議通過。 散會  主席：廖年盛律師 紀錄：廖年盛律師